【裁判字號】    89,訴,590
【裁判日期】    890811
【裁判案由】    侵權行為損害賠償
【裁判全文】
臺灣彰化地方法院民事判決  八十九年度訴字第五九○號
    原      告  己○○○
                庚○○
                戊○○
                丁○○
                丙○○
    兼右五人共同
    訴訟代理人  乙○○    住彰.
    被      告  甲○○    住彰.
右當事人間請求侵權行為損害賠償事件，本院判決如左：
    主      文
被告應給付原告新台幣伍拾壹萬肆仟捌佰陸拾陸元，及自民國八十九年七月八日起至
清償日止，按年利率百分之五計算之利息。
被告應給付原告己○○○新台幣捌萬柒仟壹佰陸拾捌元，及自民國八十九年七月八日
起至清償日止，按年利率百分之五計算之利息。
原告其餘之訴駁回。
訴訟費用由被告負擔百分之十五；餘由原告負擔。
本判決第一項、第二項於原告以新台幣貳拾萬壹仟元供擔保後，得假執行。
原告其餘假執行之聲請駁回。
    事      實
甲、原告方面：
  一、聲明：
  （一）被告應給付原告新台幣（下同）一百一十八萬六千九百九十九元，暨自起訴
        狀繕本送達之翌日起至清償日止按年利率百分之五計算之利息。
  （二）被告應給付原告己○○○二十七萬一千三百元，暨自起訴狀繕本送達之翌日
        起至清償日止按年利率百分之五計算之利息。
  （三）被告應給付原告各五十萬元，暨自起訴狀繕本送達之翌日起至清償日止按年
        利率百分之五計算之利息。
  （四）願供擔保請准為假執行之宣告。
  二、陳述：
  （一）被告於民國八十七年十二月二日下午二時十分許，駕駛車牌號碼ＴＧ－三四
        一號大貨車，由南往北行使，途經彰化縣北斗鎮○○路○段三六七巷前，因
        以時速五十五公里超速行駛，致煞車不及，撞及適時騎乘機車之陳棟編，使
        其頭部等處受重傷而成植物人，嗣於八十八年十二月三十一日傷重不治死亡
        ，刑事部分業經起訴，並由  鈞院審理。
  （二）陳棟編受傷後即送往彰化基督教醫院醫治，至八十八年三月九日退院回家治
        療至死亡時，支付醫療費用新台幣（下同）三萬三千零五十五元，治療期間
        遵醫囑購買醫療用品支付二十八萬五千五百六十四元，又陳棟編受傷後即不
        省人事成為植物人，需看護二十四小時，看護費每日二千二百元，自八十七
        年十二月二日受傷昏迷時起至八十八年十二月三十一日止，共三百九十五天
        支出看護費為八十六萬九千元；上開費用合計為一百一十八萬六千九百九十
        九元，茲依民法侵權行為法及繼承之法律關係請求被告給付。
  （三）陳棟編死亡後辦理後事，由己○○○支付殯葬費用合計二十七萬一千三百元
        ，依民法第一百九十二條第一項之規定請求被告給付。
  （四）陳棟編一生勤儉，照顧原告無微不至，其退休後身體仍強健，原告正思報恩
        之際，遭被告駕車撞傷成植物人，並於一年後死亡，原告長期煎熬，使原告
        精神上倍受痛苦，爰依民法第一百九十四條之規定，分別請求給付慰撫金五
        十萬元。
  三、證據：提出彰化基督教醫院醫療費用收據、支出材料工資收據、購買醫療用品
      收據、看護工資收據、喪葬費用收據、診斷書等影本及戶籍謄本為證。
乙、被告方面：
  一、聲明：駁回原告之訴。
  二、陳述：陳棟編以六十五歲之齡，無照駕駛機車又違規逆向行駛，貿然穿越快車
      道，妨礙有優先路權之被告大貨車，其應負絕大部分責任。再其家屬已依強制
      汽車責任保險法獲得一百三十一萬二千三百三十三元之理賠，另被告在醫院時
      已給付原告慰撫金五萬元，出殯時奠儀一萬五千元，原告總計獲得一百三十七
      萬七千三百三十三元。本件原告聲明請求被告給付四百四十五萬七千二百九十
      九元，依過失責任分擔，被告毋庸再負擔任何賠償，再依強制汽車責任保險法
      之規定，給付之保險金得自賠償請求時扣除之，視同當事人賠付之款項。又肇
      事地點為有安全島之四線道路，僅僅五公里之超速，應負之責任應屬輕微，再
      自八十七年十二月二日至八十八年十二月三十一日期間，被告及親友數度至原
      告處探視，原告謂被告全不置理，此事實不符。被告對原告所提之醫療費用無
      意見，然其並未僱用看護，是其餘費用應詳細審查，始予承認。
  三、證據：提出鑑定意見書、明台產物保險公司函為證。
丙、本院依職權調閱八十八年度交易字第八九號刑事卷，並傳訊證人蘇雅慧。
      理    由
一、原告主張被告於八十七年十二月二日下午二時十分許，駕駛車牌號碼ＴＧ－三四
    一號大貨車，由南往北行使，途經彰化縣北斗鎮○○路○段三六七巷前，因以時
    速五十五公里超速行駛，致煞車不及，撞及適時騎乘機車之陳棟編，使其頭部等
    處受重傷而成植物人，嗣並於八十八年十二月三十一日傷重不治死亡，期間支付
    醫療費用三萬三千零五十五元，購買醫療用品支付二十八萬五千五百六十四元，
    支出看護費為八十六萬九千元，原告己○○○另支付殯葬費用二十七萬一千三百
    元，另請求慰撫金各五十萬元，爰依民法侵權行為法及繼承之法律關係請求被告
    給付。被告則以本件車禍乃陳棟編無照駕駛機車又違規逆向行駛，貿然穿越快車
    道，妨礙有優先路權之被告大貨車，應負絕大部分責任，再其家屬已依強制汽車
    責任保險法獲得一百三十一萬二千三百三十三元之理賠，依強制汽車責任保險法
    之規定，給付之保險金得自賠償請求時扣除之，且視同當事人賠付之款項，再被
    告在醫院時已給付原告慰撫金五萬元，出殯時奠儀一萬五千元，依過失責任分擔
    ，被告毋庸再負擔任何賠償，另被告對原告所提之醫療費用無意見，然其並未僱
    用看護，其餘費用應詳細審查，始予承認等語資為抗辨。
二、查被告甲○○自七十五年起受僱於曹烘櫳（經營加豐水果行）擔任司機，從事駕
    駛貨車載運水果為業，其於八十七年十二月二日下午二時十分許，駕駛牌照號碼
    ＴＧ─三四一號大貨車，沿彰化縣北斗鎮○○路，由南往北方向行駛，途經該路
    三六七巷前時，原應遵照速限，行駛於外側車道，並應注意行近巷道出入缺口，
    宜減緩速度，預作煞停準備，俾能在緊急狀況發生時，得以即時採取煞停或其他
    安全措施，竟疏未注意，依當時之情況，路面係鋪設柏油、乾燥、平坦、復屬筆
    直之二車道、天候良好，行車視距甚佳，如遵照速限五十公里之速度行駛，顯無
    不能注意防免肇事之情形，詎因怠忽致未能掌握車前狀況，又超速行駛，適有陳
    棟編亦疏未注意車流狀況，貿然由對向車道，騎乘牌照號碼ＴＲＱ─八七三號輕
    型機車正橫越中山路，欲自中山路三六七巷道返家，甲○○因未留神注意，不及
    反應採取煞停或其他安全措施，而撞擊陳棟編，致使陳棟編人車倒地，受有頭部
    外傷合併腦挫傷、腦幹出血及蜘蛛網膜下腔出血、左側鎖骨骨折、右側第一肋骨
    骨折及水腦症等重傷害，經送醫急救後暫成植物人狀態，延至八十八年十二月三
    十一日下午十時五十五分因心肺衰竭，於送醫急救途中死亡之事實，業據本院調
    閱八十八年度交易字第八九號刑事卷查核屬實，被告並經判處有期徒刑六月，宣
    告緩刑三年確定。
三、又被告雖辯稱肇事地點為有安全島之四線道路，僅僅五公里之超速，伊應負之責
    任應屬輕微云云，然查，前揭肇事地點，係屬巷道出入缺口之事實，有照片附於
    前開刑事卷可憑，而該依肇事當時之情況，路面係鋪設柏油、乾燥、平坦、復屬
    筆直之二車道、天候良好，行車視距甚佳，顯無不能注意防免肇事之情形，而稽
    之刑事卷附照片及交通事故調查報告表所示，肇事地點路面遺留之被告貨車煞車
    痕長達二十三公尺，而被害人機車被拖行之刮地痕亦有七．九公尺，再被告貨車
    於肇事後係衝向道路中央之分隔島，顯見並非於近距離碰觸所造成，應係被告於
    相當距離前即查覺被害人正由道路缺口橫越中山路，因車速過猛，未能有效減緩
    速度，預作煞停準備，始予以撞擊無訛。是被告於肇事前之確切行車速度雖無從
    得知，但顯然超過該路段之速限五十公里，且非僅如被告於警局所供之時速五十
    五公里要屬無疑。是被告行車既有疏忽之處，即難認其已盡注意義務。再觀之本
    院刑事庭囑託台灣省彰化縣區車輛行車事故鑑定委員會鑑定結果亦表示：甲○○
    駕駛自大貨車．．．．未減速慢行作隨時停車之準備，應為肇事次因等語，再經
    函囑台灣省車輛行車事故覆議鑑定委員會覆議結果：亦表示：甲○○駕駛自大貨
    車行駛內側車道與超速行駛，應可確定等語，有彰化縣區車輛行車事故鑑定委員
    會八十八年十一月二十五日彰鑑字第八八四九七號鑑定意見書及台灣省車輛行車
    事故覆議鑑定委員會八十九年四月五日府覆議字第八九００一五號函可參。綜上
    事證，本件交通事故之發生，被告確有過失無訛，而其過失行為與陳棟編之死亡
    ，二者間顯有相當因果關係，被告自應負侵權行為損害賠償之責。
四、按因故意或過失不法侵害他人之權利者，負損害賠償責任；又不法侵害他人致死
    者，對於支出殯葬費之人，亦應負損害賠償責任；又不法侵害他人致死者，被害
    人之父、母、子、女及配偶，雖非財產上之損害，亦得請求賠償相當之金額。民
    法第一百八十四條第一項前段、第一百九十二條第一項、第一百九十四條分別定
    有明文。本件被告不法侵害被害人陳棟編致死之過失行為既經認定，而原告等分
    係被害人之配偶及子女，亦有戶籍謄本在卷可查，則被告對於原告因而所受之損
    害，自應負賠償責任。是原告請求被告賠償費用，是否應予准許，分述如次：
（一）醫療費用部分：
      原告主張陳棟編受傷後即送往彰化基督教醫院醫治，至八十八年三月九日退院
      回家治療至死亡時，被害人共支付醫療費用三萬三千零五十五元，經本院核其
      提出費用證明，共支出之費用額為六萬六千五百七十七元，其中三萬五千八百
      六十六元為健保給付金額，自負額為二萬五千五百六十一元，按健保給付額因
      全民健康保險法第八十二條已有代位求償之規定，從而全民健康保險之被保險
      人因汽車交通事故，經全民健康保險提供醫療給付時，全民健康保險之保險人
      自得向強制汽車責任保險之保險人代位請求該項給付，而依強制汽車責任保險
      法第三十條或第三十九條規定，於該範圍內，加害人之損害賠償責任即因而解
      免，全民健康保險被保險人在此範圍即不得請求損害賠償（最高法院第八十八
      年度台上字第三五三號判決可資參照），而被告於肇事時曾投保強制汽車責任
      保險，有明台產物保險公司函為證，故前開健保給付部分，即不得請求；另支
      出總額中含證明書費三千四百五十元，及非被害人所支出之健康檢查費一千七
      百元，均非醫療上所必要，亦不得請求。是原告主張依繼承之法律關係，請求
      被告支付被害人所支出之醫療費用，於二萬五千五百六十一元範圍內，為有理
      由，應予准許，逾此範圍，則應駁回。
（二）治療期間購買醫療用品費用：
      (1)依原告所提出之收據，上列之用品均屬治療上所必需，且係因被告之侵權行
        為而致之額外支出，則原告本於繼承之法律關係，請求被告給付，為有理由
        ，其金額共計為二十萬六千二百八十八元。
      (2)在家病房設備部分，參照彰化基督教醫院八十八年八月三十一日之診斷書所
        載，被害人居家照顧應備「氣墊床、病床、抽痰機、化痰機．．．及照顧人
        力」等語，是原告主張被害人支出在家病房設備項目中，氣墊床九千五百元
        、病床一萬三千元、抽痰機四千八百元、化痰機四千七百元部分，雖無收據
        足資證明，然該等物品，一般居家實無可能具備，咸信上開物品，實際上應
        有支出，至原告另列之鐵架九百九十元、冷氣一萬七千元、空氣濾清器二千
        五百元及裝潢材料工資一萬三千元部分，因無從得悉是否與被害人在家病房
        設備有關，原告亦未能釋明及證明之，此部分則無從准許。
      (3)上開費用，共計為二十三萬八千二百八十八元，原告本於繼承之法律關係請
        求被告給付，為有理由，其餘逾此範圍，則無從准許。
（三）看護費用：
      依前揭診斷書說明，並審酌被害人之狀態，實有人力看護之必要，而查被害人
      於車禍後八十八年三月間至同年七月，確曾因僱用看護而支出三十萬一千四百
      元，有收據為證，並經證人蘇雅慧結證在卷，至其餘期間，原告並未能舉證證
      明實際上復曾另行僱用看護，故不予准許。
（四）喪葬費用部分：
      查其中師公、樂隊、琴車孝女、佛祖車、大鼓陣、抬棺、紙房、冰箱、桌錢、
      司儀、禮生、棺木車錢、入殮、抬棺工人、道師、吸水、放水、放生禮、先生
      禮、清除、拿火把、指揮、棺木封釘、念經、看日等項，或無單據以供查證，
      或非喪葬所必要，均不得請求，餘共計十萬八千九百六十元，核屬必要之喪葬
      費用，應予准許。
（五）慰撫金部分：
      查原告等因被告之過失，因而喪失配偶或生父，實為人倫之痛，其精神上自受
      有相當之痛苦，原告依上開規定自得請求被告賠償相當之金額以慰撫其精神上
      所受之痛苦；茲審酌原告於事發時猶屬壯年，擔任貨車司機，月收入約五、六
      萬元，並斟酌兩造之身份、地位及原告等所受傷痛程度，認為原告等分別請求
      五十萬元慰撫金，尚嫌過高，應酌減為各三十萬元為計算精神賠償之標準，方
      稱允適。
（六）綜右所述，原告等本於繼承之法律關係所得請求之數額為五十六萬五千二百四
      十九元；原告己○○○另得請求之喪葬費用為十萬八千九百六十萬元；原告並
      各得請求精神慰撫金三十萬元。
五、查損害之發生或擴大，被害人與有過失者，法院得減輕賠償金額，或免除之，民
    法第二百十七條定有明文。又民法第一百九十二條第一項規定不法侵害他人致死
    者，對於支出殯葬費之人，亦應負損害賠償責任；係間接被害人得請求賠償之特
    例，此項請求權，自理論言，雖係固有之權利，然其權利係基於侵權行為要件而
    發生，自不能不負擔直接被害人之過失，倘直接被害人於損害之發生或擴大與有
    過失時，依公平之原則，應有民法第二百十七條過失相抵規定之適用，最高法院
    七十三年台再字第一八二號判例可資參照。又民法第二百十七條過失相抵法則之
    條文，並未將非財產上之損害除外，亦應一律適用之。查本件被害人陳棟編，因
    疏未注意車流狀況，貿然由對向車道，騎乘機車橫越道路，遭被告撞及而肇事，
    此業經前開刑事判決確定在案，是被害人對於損害之發生或擴大應認為與有過失
    ，本院斟酌本件肇事之主因，因屬被告超速行駛，被告自應負百分之八十之過失
    責任，被害人疏未注意車前狀況則應負百分之二十之過失責任，原告等為被害人
    之繼承人，依前揭說明及繼承被害人之權利義務，是原告得請求之損害賠償金額
    ，亦應按被告過失之比例減輕之，是被告應給付原告之金額為一百八十九萬二千
    一百九十九元（含精神慰撫金，元以下四捨五入），另應給付原告己○○○喪葬
    費用八萬七千一百六十八元。又被告抗辯前已給付之五萬元及被害人出殯時所給
    付之一萬五千元，為原告所自認，此部分應再扣除，則被告應給付原告之金額為
    一百八十二萬七千一百九十九元，另應給付原告己○○○喪葬費用八萬七千一百
    六十八元。
六、又按「保險人依本法規定給付之保險金，視為加害人或被保險人損害賠償之一部
    分，加害人或被保險人受賠償請求時，得扣除之。」強制汽車責任保險法第三十
    條定有明文。本件被告於肇事時，其駕駛之ＴＧ─三四一號大貨車曾投保強制汽
    車責任保險，且於事發生後，保險人業已給付保險金一百三十一萬二千三百三十
    三元予原告，有被告所提出之明台產物保險公司函影本可查，且為原告所自認，
    則此部分之金額依前揭條文規定自應予扣除，是被告應給付予原告之金額為五十
    一萬四千八百六十六元，另應給付原告己○○○喪葬費用八萬七千一百六十八元
    。
七、從而，原告本於侵權行為及繼承之法律關係請求被告賠償之金額為五十一萬四千
    八百六十六元，另應給付原告己○○○喪葬費用八萬七千一百六十八元，及均自
    起訴狀繕本送達之翌日即八十九年七月八日起至清償日止依年息百分之五計算之
    遲延利息，為有理由，應予准許，逾此範圍之請求，應予駁回。
八、原告陳明願供擔保，聲請宣告假執行，經核其勝訴部份，核無不合，爰酌定相當
    之擔保金額宣告之；其餘假執行之聲請，因訴之駁回而失所附麗，不予准許。
九、據上論結，本件原告之訴為一部有理由，一部無理由，依民事訴訟法第第七十九
    條但書、第三百九十條第二項，判決如主文。
中      華      民      國    八十九    年      八      月      十一    日
                          台灣彰化地方法院民事第一庭
~B法      官  王義閔
右為正本係照原本作成。
如不服本判決，應於判決送達後二十日內向本院提出上訴狀。
~B法院書記官  林淑女
中      華      民      國    八十九    年      八      月    二十一    日


司法院資訊處製作；財團法人民間司法改革基金會備份。
